臺灣高等法院臺中分院民事判決　94年度上易字第260號
上　訴　人　戊○○
訴訟代理人　甲○○
參　加　人　乙○○
被　上訴人　丙○○○○○
上列當事人間請求損害賠償事件，上訴人對於民國94年5月20日
臺灣臺中地方法院94年度訴字第54號第一審判決提起上訴，本院
於民國94年10月18日言詞辯論終結，判決如下：
    主  文
上訴駁回。
第二審訴訟費用由上訴人負擔。
    事實及理由
甲、程序方面：
一、按訴之變更或追加，非經他造同意，不得為之，但有民事訴
    訟法第255條第1項第2款至第6款情形者，不在此限，民事訴
    訟法第446條第1項定有明文，而民事訴訟法第255條第1項第
    3款係擴張或減縮應受判決事項之聲明者。本件上訴人於原
    審原請求被上訴人給付之利息，係自本件起訴狀繕本送達翌
    日即94年1月21日起算，於本院之聲明則請求自84年11月30
    日起算，核屬擴張應受判決事項之聲明，依首開法條規定，
    自應准許之，先此敘明。
二、次按就兩造之訴訟有法律上利害關係之第三人，為輔助一造
    起見，於該訴訟繫屬中，得為參加。參加，得與上訴、抗告
    或其他訴訟行為，合併為之，民事訴訟法第58條第1、2項分
    別定有明文。所謂法律上之利害關係，係指因兩造訴訟所受
    裁判之結果，自己法律上之地位亦須受其影響之謂（參照最
    高法院91年度台抗字第301號判決）。本件上訴人主張業於
    94 年7月10日將系爭之損害賠償請求權轉讓予乙○○，並提
    出債權轉讓契約書一份為證（本院卷第51、52頁），本件訴
    訟之結果，將影響乙○○之權益，故乙○○聲明參加本件訴
    訟，經核參加人對於本件訴訟確有法律上之利害關係，其於
    本件訴訟中參加訴訟，於法有據，併予敘明。
乙、實體方面：
一、本件上訴人主張：上訴人於民國（下同）84年11月9日出國
    ，迄85年1月28日始返回國內，被上訴人為上訴人之妹妹，
    竟利用上訴人出國期間，未經上訴人授權，擅自於84年11月
    15日盜領上訴人設於寶華銀行太平分行帳號：000000000000
    帳戶內存款新台幣（下同）88萬元，不法侵害上訴人之權利
    ，屢經催索賠償，均不獲置理，為此提起本件訴訟等語。
二、被上訴人則以：上訴人於84年11月9日出國前夕，曾將上開
    銀行帳戶之存摺、印章交由其母親盧李水忍保管，授權盧李
    水忍提領該帳戶內之款項，嗣上訴人同意借訴外人丁○款項
    ，乃指示盧李水忍提領上開帳戶內之88萬元交付丁○，盧李
    水忍因不識字而另委請被上訴人代為提領款項，被上訴人提
    領88萬元後如數交予盧李水忍，並無侵害上訴人之權利；況
    且，本件被上訴人於84年間提領款項，縱有侵害上訴人之權
    利，但上訴人遲至93年12月29日始提起本件訴訟，亦已罹於
    時效等語。
三、原審審酌兩造提出之攻擊防禦方法後，認定上訴人指示、授
    權盧李水忍提款借予訴外人丁○，而由盧李水忍再委由被上
    訴人提領上開帳戶內之存款後交由盧李水忍輾轉交付丁○，
    且上訴人至遲於85年1月28日回國後半年內即知悉被上訴人
    提領其上開帳戶存款，上訴人遲至93年12月29日始提起本件
    訴訟，顯已罹於民法第197條所規定「2年」消滅時效，故判
    決駁回上訴人之訴，上訴人不服，於本院聲明：(1)原判決廢
    棄。被上訴人應給付上訴人88萬元，及自84年11月30日起
    至清償日止，按年息5%計算之利息。被上訴人則聲明：上訴
    駁回。
四、兩造不爭執事項：
 (一)上訴人於84年11月9日出國，迄85年1月28日回國。上訴人
     於出國前夕，曾將自己設於寶華銀行太平分行帳號：00000
     0000000號帳戶之存摺、印章交由其母親盧李水忍保管。
 (二)被上訴人於84年11月15日，提領上訴人設於寶華銀行太平
     分行帳號：000000000000號帳戶內存款88萬元。
五、本件爭執要點在於被上訴人提領上訴人設於寶華銀行太平分
    行帳號：000000000000號帳戶內存款88萬元，有無構成侵權
    行為？另本件上訴人請求被上訴人賠償損失，是否已罹於時
    效？茲說明如下：
（一）按侵權行為之構成要件有：(1)須有故意或過失，(2)須有侵
      害行為，(3)侵害行為須為不法，(4)須侵害他人權利（包括
      故意以背於善良風俗之方法加損害於他人），(5)須發生損
      害，(6)侵害行為與損害之間須有因果關係，(7)須有責任能
      力（參曾隆興先生著現代損害賠償法論89年7月修正增訂9
      版第53頁）。而權利之侵害，以違法為原則，於有阻
      違法事由之存在，例外的不為不法，故上訴人只須證明權
      利侵害之事實，而被上訴人則非證明阻　違法事由之存在
      ，不得免其責任；阻　違法之事由，其一即為「被害人之
      允諾」，允諾為一方的意思表示，原則上因達到於加害人
      而生效力，且此所謂允諾，非對於法律行為之同意，惟對
      於事實上之行動之同意；如允諾為有效，則阻違法，賠
      償請求權無成立之餘地，如允諾經已表示，因違反法律或
      違背公序良俗為無效或因瑕疵而被撤銷，或根本未授予而
      依其他表示或行為被誤認為允諾時，則損害賠償請求權，
      於侵害人就其加害有可恕之錯誤或因其他事由無可歸責之
      過失時，得仍不成立（參史尚寬先生著債法總論79年8月
      版，第121、123、124頁）。本件被上訴人固自認領取系
      爭88萬元之事實，然辯稱係受託保管系爭存摺、印章之盧
      李水忍受上訴人之指示領取系爭款項借予丁○，而委請被
      上訴人代為提領等語。經查：
　１、證人即兩造之母親盧李水忍於原審證述：「大約10年前，
　　　詳細時間不記得，上訴人交存摺及印章給我保管，因上訴
  　　人要出國，他有一些要繳的費用要繳及合會的錢，因我不
    　識字，所以轉交被上訴人或另一個女兒去領款後，再由我
      幫上訴人代繳，印象中有領一筆88萬元、49萬等等。」、
      「因為領88萬元，我兒丁○生意欠錢，向上訴人借錢，上
      訴人同意要借給他，上訴人要我去領錢借給丁○，我轉請
      被上訴人去領這筆錢，領來後，我不記得是交給丁○或其
      妻的。」、「我確定是上訴人告訴我要領88萬元，要借給
      丁○的，所以我才要被上訴人去提領88萬元後交給我，我
      再轉交給丁○或他太太。」、「丁○告訴我，說他沒有錢
      ，上訴人願意借他錢，我打電話上訴人，上訴人說願意借
      錢給丁○，我就要被上訴人去領錢，領錢後，我就交給丁
      ○還是給丁○的太太不記得了」等語（原審卷第42頁、43
      頁、81頁）；證人即兩造之妹妹郭昀凊於原審證述：「（
      問：上訴人在84年11月9日出國前夕，交付存摺、印章給
      何人？）交給母親保管，當時我在場，上訴人要求我母親
      如果要領款時，要我幫他領會款。」、「（問：知否後來
      領了一筆49萬、88萬的事情？）我不清楚，我有聽丁○跟
      母親說要借錢，是否有借，我不清楚，但都是在同一段時
      間發生，所以丁○借錢，應該與提領49萬及88萬有關係。
      」等語（原審卷第80頁），綜觀上述證人盧李水忍及郭昀
      凊證述內容，核與被上訴人抗辯情節大致相符；且上訴人
      於原審亦陳述：「我回國後第二天，母親就將印章、存摺
      還給我，我發現帳戶內只剩一千多元，我問被上訴人、郭
      淑芬（即郭昀凊）、母親，都說不知道，都說被丁○借走
      了，．．我問丁○，丁○一下說有借（沒有明確說借多少
      錢），一下說沒借」等語（原審卷第78頁）。據此，堪認
      被上訴人抗辯：上訴人指示、授權盧李水忍提款借予訴外
      人丁○，而由盧李水忍再委由被上訴人提領上開帳戶內之
      存款後交由盧李水忍輾轉交付丁○等語屬實。
　２、上訴人雖主張證人盧李水忍曾多次打電話予上訴人，請求
  　　上訴人原諒證人及被上訴人，希望不要再追究此事，並請
    　求上訴人不要上訴，她願私下代替償還錢財，故證人盧李
      水忍之上開證詞為不實，係受親情壓力所迫云云，然上訴
      人上開所陳，乃係證人於審判外之陳述，依法不得採為證
      據，且縱證人盧李水忍確曾表示欲代償系爭款項，亦非代
      表系爭款項確為被上訴人所用，蓋不論被上訴人或訴外人
      丁○，均係證人盧李水忍之子女，且兩造均為證人盧李水
      忍之女，原審法官並已當庭告知盧李水忍得拒絕證言，盧
      李水忍仍願意作證（原審卷第41頁、42頁），是盧李水忍
      應無偏袒任何一方之情形，又證人郭昀凊在原審法官告知
      可拒絕作證之情形下（原審卷第80頁)，所證亦與盧李水
      忍之證詞相符，雖盧李水忍就系爭88萬元究係交予丁○或
      其妻一節記憶不清，然此乃因系爭款項之提領距今已近10
      年，況證人盧李水忍復係26年出生，今已68歲，實難期其
      每個細節均清楚記憶，惟對於上訴人要求渠領款借予丁○
      一情，則始終證述一致，是盧李水忍及郭昀凊二人之證言
      應可採信。
　３、上訴人主張訴外人丁○否認有向上訴人借款情事，並提出
　　　原審法院臺中簡易庭94年度中簡字第69號請求返還不當得
      利之言詞辯論筆錄為證（原審卷第58至64頁），然而，訴
      外人丁○對於有無向上訴人借款乙節，有自身利害關係，
  　　其於原審法院臺中簡易庭94年度中簡字第69號請求返還不
      當得利事件（以下稱他案）言詞辯論時否認向上訴人借款
      云云，尚非無疑；上訴人雖謂丁○於他案之陳述係表示與
      上訴人無借貸關係，但承認所借款項係與被上訴人之借貸
      往來，丁○所受之債務並無任何減免，何來利益可言云云
      ，然系爭88萬元借款之債務何時須返還，是否能減免返還
      ，是否應給付利息及利息若干，涉及債權人之態度及借貸
      雙方之交情與合意，是以債權人究係上訴人或被上訴人，
      對訴外人丁○而言，關係甚距，並非如上訴人所言無利害
      關係。
　４、上訴人主張被上訴人提領系爭88萬元係侵吞入私或匯入訴
  　　外人李銀河之帳戶云云，並請求本院調閱被上訴人及李銀
　    河之金融往來紀錄。經本院向誠泰商業銀行嘉義分行函查
      李銀行在該行之活期儲蓄存款及支票存款帳戶於84年11月
　　　間之存提款交易明細結果，該段期間內並無款項進入之資
  　　料，有誠泰商業銀行嘉義分行94年8月26日函附交易明細
    　查詢表一份在卷可稽，（本院卷第84至86頁）；另本院向
      寶華商業銀行太平分行函查被上訴人在該行之活期儲蓄存
      款及支票存款帳戶於84年11月間之存提款交易明細結果，
      被上訴人之活期儲蓄存款於84年11月15日雖有73萬元之現
　　　金提領，並於同日75萬元現金存入被上訴人之支票存款帳
　　　戶，然依被上訴人之活期儲蓄存款帳戶明細所載，此73萬
  　　元之由來，係因84年11月9日之70萬元期票到期存入，有
    　寶華商業銀行太平分行94年8月22日函附交易往來明細及
      94年9月28日函附交易傳票影本及說明可稽（本院卷第80
      至82頁、第125至128頁），而系爭88萬元被上訴人係提領
      現金，揆諸上開查得之銀行帳戶資料，並無上訴人所指系
      爭88萬元現金存入被上訴人或訴外人李銀河帳戶之情形，
      而迄本院言詞辯論終結之日止，上訴人並未能另行舉證，
      是以上訴人所指被上訴人私吞系爭88萬元一情，衡非可採
      。
　５、綜上，被上訴人之提領系爭88萬元既係經上訴人允諾之行
  　　為，此允諾並經證人盧李水忍之傳達而到達被上訴人，上
    　訴人復未能證明被上訴人私吞此88萬元，則被上訴人之提
      領行為自不具違法性，而無成立侵權行為之可言，上訴人
      依侵權行為之法律關係，請求被上訴人賠償損害，自非有
      據。
（二）按當事人主張之事實，經他造於準備書狀內或言詞辯論時
      或在受命法官、受託法官前自認者，無庸舉證。自認之撤
　　　銷，除別有規定外，以自認人能證明與事實不符或經他造
  　　同意者，始得為之。民事訴訟法第279條第1項、第3項定
      有明文。又因侵權行為所生之損害賠償請求權，自請求權
      人知有損害及賠償義務人時起，二年間不行使而消滅。自
      有侵權行為時起，逾十年者亦同。民法第197條第1項規定
      甚明。本件被上訴人主張上訴人於85年1月28日回國後即
      知被上訴人提領88萬元之事實（原審卷第25頁)，業經上
      訴人於原審自陳：「我回國後第二天，母親就將印章、存
      摺還給我，我發現帳戶內只剩一千多元，．．．隔了半年
      左右，被上訴人也說錢是他領的借給丁○，要我向丁○要
      錢，丁○當時生意經營不好，沒有錢還我，母親就請我不
      要逼他還錢。」等語（原審卷第78頁），顯已自認回國後
      半年即知系爭88萬元係被上訴人所提領之事實，且證人即
      兩造之母盧李水忍亦於原審證述：85年1月28日上訴人回
      國後1週內即將所保管之存摺、印章交還上訴人，並告知
      曾委由被上訴人提領該帳戶內之存款88萬元等情（原審卷
      第42頁），顯見依上訴人自認之事實，渠遲於85年1月28
      日回國後半年內即知悉被上訴人提領其上開帳戶存款，雖
      上訴人於2審程序中改稱渠於9年多來，一再向丁○請求還
      款，認為丁○才是應返還系爭88萬元之人，嗣於93年11月
      18日向寶華銀行調閱金融提存記錄後始知被上訴人係提領
      系爭款項之人云云，雖上訴人確曾於93年11月18日向銀行
      調閱資料，但並不能因此即認上訴人在93年11月18日前無
      從知悉提領系爭88萬元之人，且上訴人並未於本院表示撤
      銷渠於原審自認之上開事實，亦未能證明上開自認與事實
      不符或經被上訴人同意，依上開條文規定，自難認上訴人
      於本院所辯為可採。則上訴人既於85年1月28日回國後半
      年內即知悉被上訴人提領其上開帳戶存款，竟遲至93年12
      月29日始依侵權行為之法律關係提起本件訴訟，顯已罹於
      民法第197條所規定「2年」之請求權時效，且被上訴人已
      援引時效抗辯，其拒絕賠償，自屬有理。
六、綜上所述，本件上訴人主張被上訴人之行為構成侵權行為，
    為不足採，被上訴人抗辯其提領款項係經上訴人允諾尚屬可
    信。從而，上訴人主張本於侵權行為之法律關係，請求被上
    訴人賠償損失88萬元，及自84年11月30日起至清償日止，按
    年息5%計算之利息，為無理由，不應准許。原審為上訴人敗
    訴之判決，並無不合。上訴意旨指摘原判決不當，求予廢棄
    改判，為無理由，應予駁回。
七、本件事證已明，上訴人另主張被上訴人盜用渠之印章，蓋在
    被上訴人之85年1月18日離婚協議書上充當離婚之證人，及
    被上訴人關於離婚證書之陳述故意欺騙法院，及其他主張、
    舉證，因與本件判決結果不生影響，不予一一論述，附此敘
    明。
據上論結，本件上訴為無理由，依民事訴訟法第449條第1項、第
78條，判決如主文。
中　　華　　民　　國　　94　　年　　11　　月　　 1　　日
　　                  民事第二庭審判長法　官  童有德
                                      法　官  謝說容
                                      法　官  蔡秉宸
以上正本係照原本作成。
不得上訴。
                                      書記官　吳宗玲
中　　華　　民　　國　　94　　年　　11　　月　　2 　　日
                                                      Ｈ
